【裁判字號】    91,上更(一),396
【裁判日期】    920926
【裁判案由】    偽造有價證券等
【裁判全文】
臺灣高等法院刑事判決                        九十一年度上更(一)字第三九六號
    上  訴  人
    即  被  告  午○○
    選任辯護人  曹運蘭律師
                黃銀河律師
右上訴人因偽造有價證券等案件，不服臺灣新竹地方法院八十五年度訴字第六二八號
，中華民國八十五年十月十三日第一審判決（起訴案號：臺灣新竹地方法院檢察署八
十四年度偵字第六八二○號；併案審理：台灣台北地方法院八十五年度訴字第二一二
五號，係由臺灣臺北地方法院檢察署就該署八十五年偵緝字第六一九號、八十五年偵
字第一九九０九號提起公訴；移送併辦案號：臺灣新竹地方法院檢察署八十五年度偵
字第二三九０號、八十五年度偵字第四一０四號、八十五年度偵字第一一五六九號、
八十六年度偵字第五五０三號、八十六年度偵緝字第一九九號、臺灣臺北地方法院檢
察署八十五年度偵字第二五六九一號、八十六年度偵字第八三二六號、八十六年度偵
字第一五一一二號），提起上訴，暨移送併辦（臺灣臺北地方法院檢察署八十九年度
偵字第一０三一○號、臺灣士林地方法院檢察署九十年度偵字第五三三四號、臺灣臺
北地方法院檢察署九十二年度偵續字第二二八號、第二二九號、第二三０號、第二三
一號），本院判決後，經最高法院第一次發回，本院判決如左：
    主    文
原判決撤銷。
午○○共同以乘他人急迫貸以金錢，而取得與原本顯不相當之重利為常業，累犯，處
有期徒刑壹年，附表三所示之物沒收；又連續意圖供行使之用，而偽造有價證券，累
犯，處有期徒刑肆年拾月，附表四所示偽造之支票沒收；應執行有期徒刑伍年陸月，
附表三所示之物、附表四所示偽造之支票，均沒收。
    事    實
一、午○○於民國八十年十二月十七日，因侵占案件，經本院判處有期徒刑九月，於
    八十一年四月九日，經最高法院駁回上訴確定，送監執行，於八十二年十二月二
    十九日執行完畢。
二、午○○自八十三年三月間至八十四年十二月底止，與寅○○、王宗魯（已判刑確
    定）共同基於犯意之聯絡及行為之分擔，先後在新竹市○○路○段二一三巷十三
    號二樓及新竹縣竹北市○○○路一四０號經營地下錢莊放高利貸，對外以強風汽
    車商行、太平洋吉普車隊作為掩護，實則由午○○在報紙上刊登「票貼」廣告，
    經營地下錢莊，乘被害人戊○○、戌○○、壬○○、癸○○、丙○○、辛○○、
    庚○○、乙○○、子○○等急迫需款孔殷之際，貸款與上開各被害人，而收取如
    附表一「約定利息」欄所示之重利，並以此為業，賴以維生。
三、午○○於如附表一所示之時間收受如附表一所示壬○○等被害人交付之空白支票
    後，竟另行起意，意圖為自己不法之所有，基於概括之犯意，在其上開營業處所
    或其位於新竹縣芎林鄉上山村坎下七之三號倉庫等地，將壬○○、癸○○、丙○○、辛○○、庚○○、乙○○、子○○等被害人因向午○○或寅○○借款而交付
    以為擔保之支票、本票、印章等物，予以侵占入己，且於侵占入己後，基於概括
    之犯意，意圖供行使之用，於侵占後某時，在不詳處所將被害人壬○○、癸○○
    、辛○○、庚○○、乙○○、子○○、丙○○等人置於午○○處之空白支票（其
    中子○○交付之空白之支票係其母丑○○○持有之興隆畜牧器具有限公司之支票
    ）未經授權即加以填寫，而偽造有價證券後，並持向不詳姓名人詐借同額現款（
    亦詳如附表一所示），待該票據退票後，即在借款處所向壬○○等被害人詐稱如
    欲取回退票之票據及其餘空白票據，須清償票面金額或借款金額，壬○○等人信
    以為真，乃將約定之金錢交付午○○，詎午○○既不返還該等票據，並避不見面
    ，壬○○等人始知受騙。
四、午○○基於概括犯意，意圖為自己不法之所有，或單獨或夥同寅○○，先後向各
    被害人詐取財物，其詳如下：
    (一)戊○○因急迫需款向午○○借款嗣無力償付利息時，午○○與寅○○向戊○○
      要求將戊○○所購已繳九十七萬元之預售屋移轉登記與午○○之債權人夏雲貴
      ，以抵償戊○○欠午○○之債務，戊○○因無力償付高額本息，乃於八十三年
      七月間簽立切結書同意將該預售屋轉讓與夏雲貴，午○○與寅○○於八十三年
      七月間預售屋權利移轉前後，在戊○○住處，向戊○○誆稱如要贖回房屋，必
      須再拿出八十萬元，林女不疑有詐，先後於八十四年二月十六日交付午○○與
      寅○○三萬元、八十四年三月十五日前後再交付二十萬元，並於八十四年三月
      二十七日由戊○○之女楊麗君提領三十萬元給寅○○，復於八十四年四月十二
      日電匯二十五萬元給午○○，共計七十八萬元；午○○與寅○○收受戊○○所
      交付之七十八萬元後，並未依約將預售屋自夏雲貴處索回，戊○○幾經催討，
      均無所獲，始知受騙。
    (二)午○○於八十三年八月間，在新竹市○○路一七六號十樓之一，以經營農場及
      吉普車行缺乏資金為由，向酉○○詐借九百六十六萬元，並以面額一百萬元之
      本票五紙、面額二百萬元之本票一紙及以徐劉錦梅為發票人之支票四十萬元一
      張、四十六萬元一張、三十萬元之支票二張、一百二十萬元之支票一張（均經
      午○○背書）作為擔保，詎上開票據經遵期提示，均未獲付款，上訴人復避不
      見面，酉○○始知受騙。
    (三)午○○另於八十四年二、三月至八十四年七月底，在新竹縣竹北市及芎林鄉、
      桃園縣等地，明知其財力已陷於拮据，仍陸續以開設汽車材料行為由，向卯○○詐借三百七十萬元，並以附表二所示之支票六張、本票一張以為擔保，使卯
      ○○陷於錯誤而如數交付，嗣卯○○屆期提示，該支票或遭存款不足退票或遭
      發票人以空白支票遺失為由止付而不獲付款，午○○於退票後復一再搪塞拖延
      ，避不見面，卯○○始知受騙。
    (四)午○○明知其財務狀況不佳，已無力清償借款之本息，竟仍於八十五年二月間
      起，先以可代為索討借款為由，與未○○接觸，其後陸續在未○○位於台北縣
      新店市○○路三十五巷五號住處，向未○○詐借六十二萬元，並以面額各三十
      四萬元、二十五萬元及三萬元之本票各一紙以為擔保，另交付蔣鼎文之面額十
      萬元客票一張、郭錦祥之面額二十萬元客票一張、楊阿萬之面額二十萬元支票
      二張、陳根林支票三張供擔保，經未○○遵期提示，均未兌現，悉遭退票，午
      ○○亦未依約以現金換回退票，且向未○○誆稱：如願註銷陳根林之三張退票
      ，將於一個月內清償借款，未○○信以為真，乃交還陳根林之三張退票，詎一
      個月期限到期，午○○並未依約清償，未○○方知受騙。
    (五)午○○於八十五年三月五日，在台北縣新莊市○○街一巷三十二弄十號九樓邱
      芸慧住處，八十五年三月二十一日，在台北縣新店市○○路三十七號楊影梅住
      處，以其經營之車行需款孔急為由，向邱芸慧詐借十萬元，向楊影梅詐借五十
      萬元，其除交付與借款金額相同之本票外，並交付同額之客票與邱芸慧、楊影
      梅，嗣遵期提示，上開支票均遭退票，午○○復一再拖延清償，且避不見面，
      邱芸慧、楊影梅始知受騙。
    (六)午○○於八十五年五月二十三日，在新竹縣竹東鎮○○路二五一巷四十七號，
      向巳○○佯稱亟需資金投資汽車買賣，向巳○○詐借三十萬元，復於八十五年
      五月三十日、同年六月十二日，在上開住處，以投資事業需款週轉為由，再向
      巳○○詐借八十三萬元，其除交付同額之本票共四張外，另交付面額共一百十
      三萬元之支票共四張，嗣經提示，均未獲付款，經巳○○催討，午○○藉詞拖
      延，無清償誠意，巳○○方知受騙。
    (七)午○○在台北市○○路○段一二五號三樓虛設中德股份有限公司，對外宣稱負
      責人，以急需現金週轉為由，於八十六年七月間，持該公司之客票四張及開立
      商業本票三張，向申○○詐借現金一百六十七萬元，經申○○提領，均遭退票
      ，午○○卻避不見面，申○○始知受騙。
    (八)午○○自八十五年十一月六日起至八十六年三月十二日止，先後在台北市○○
      區○○路八十九巷九號己○○住處，向己○○詐借款項共計八十五萬元，並交
      付自不詳姓名之客戶取得以甲○○、辰○○為發票人之支票五張予己○○（面
      額分別為十萬元、三十萬元、十萬元、十萬元、二十五萬元），屆期經己○○
      提示，均遭退票，午○○亦避不見面，己○○始知受騙。
五、嗣經被害人檢舉，為警於八十四年六月十九日，在新竹縣竹北市○○○路二九五
    號及新竹縣芎林鄉上山村坎下七之三號查獲，取出附表三所示午○○或寅○○所
    有，供犯常業重利罪或預備供犯常業重利罪所用之物，並扣押之。
六、案經新竹市警察局第三分局、苗栗縣警察局頭份分局、法務部調查局北部地區機
    動工作組、台北市政府警察局北投分局、淡水分局分別移送由臺灣新竹地方法院
    檢察署檢察官、臺灣臺北地方法院檢察署檢察官偵查起訴，及經被害人巳○○、
    卯○○、未○○、楊影梅、邱芸慧、酉○○、申○○、己○○等人提出告訴後，
    分別由臺灣臺北地方法院、臺灣新竹地方法院檢察署檢察官、臺灣臺北地方法院
    檢察署檢察官、台灣士林地方法院檢察署檢察官移送併案審理。
    理    由
一、常業重利部分：
    1.上訴人即被告午○○經營地下錢莊，趁如附表一所示被害人急迫而貸與金錢，
      並收取顯不相當重利之事實，已據其供承不諱（本院卷(一)第四十一頁、第四十
      二頁），並經同案被告寅○○於警訊中供述綦詳（且經被害人戊○○、戌○○
      、壬○○、癸○○、丙○○、辛○○、庚○○、乙○○、子○○等人分別於警
      訊、偵查或審理中指述甚明，復有委託書、買賣契約書各一份、商業本票簿二
      本、借據、保管切結書、本票影本、
      、本票正本九張、空白支票六本、支票存根二十二本、
      票正本六十五張、借貸查詢名冊六十三張、錄音帶一捲、支票影本三百三十張
      、吳天信抵押權設定契約書及借據一本、本業本票簿二本、陳坤成切結書借據
      共五張、謝欽沂借據、切結書、借據共三張、午○○借據一張、彰化商業銀行
      為付款人之支票二張、本票七張、台北市第九信用合作社為付款人之支票一張
      、寅○○私章一枚等扣押可證。
    2.按刑法上所謂常業犯，指反覆以同種類行為為目的之社會活動之職業性犯罪而
      言，至於犯罪所得之多寡，是否恃此犯罪為唯一之謀生職業，則非所問，縱令
      兼有其他職業，仍無礙於該常業犯罪之成立（最高法院八十五年台上字第五一
      ０號判決意旨參照）。本件被告係收取如附表一「約定利息」欄所示之重利，
      賴以維生，有如前述，是被告縱有兼營汽車買賣及小型檢修業務，亦不影響常
      業犯之認定。
    綜上，此部分事證明確，被告常業重利犯行堪以認定。
二、偽造有價證券（含侵占、詐欺取財）部分：
    訊之被告否認有偽造有價證券、侵占及詐欺犯行，辯稱：伊簽發被害人因借款而
    交付之支票，均經被害人默示之同意，並非擅自簽發，且壬○○、癸○○、丙○○、辛○○、庚○○、乙○○、子○○等人並未依約清償本息，故伊以壬○○等
    人之名義簽發支票，並非偽造有價證券；伊並未對戊○○、酉○○、卯○○、未
    ○○、邱芸慧、楊影梅、巳○○、申○○、己○○等人施用詐術，其中戊○○部
    分，係因寅○○侵占戊○○所交付之款項，致伊無法向夏雲貴贖回預售屋，並非
    有意詐騙，而酉○○、卯○○、未○○、楊影梅、邱芸慧等人均係伊經營地下錢
    莊之金主，伊先前曾交付不少利息，嗣因經營不善方無法清償借款，亦無詐騙之
    犯意，另告訴人巳○○固不知悉伊經營地下錢莊放款業務，但伊因遭警方搜索，
    致財務困難，無法清償借款，亦非蓄意詐欺云云。惟查：
    (一)被告對於其簽發如附表一所示以壬○○、癸○○、丙○○、辛○○、庚○○、
      乙○○、丑○○○（興隆畜牧器具有限公司）為發票人之支票，並於支票背面
      背書，持有以行使等情供認不諱，核與被害人壬○○、丙○○、辛○○、庚○○、乙○○、子○○於警訊、偵查或審理所指訴情節相符，被告雖辯稱：伊簽
      發上開支票係經該支票發票名義人同意云云。惟查，被害人壬○○等人自警訊
      時起即陳稱：渠等並未授權被告簽發支票，被害人等將支票及印章等物置於被
      告處，乃應被告之要求，提供以為擔保，不可能同意被告簽發並行使等語，且
      被告簽發之支票金額均超過借款金額甚多，衡諸常情，被害人絕無同意被告隨
      意簽發而自負票據責任之理。參以被害人辛○○、庚○○、乙○○更因不甘支
      票為被告盜開，而將渠等交付被告之空白支票掛失止付，被害人丑○○○亦將
      子○○交付寅○○再轉交被告簽發之五張支票申報遺失，其中被害人辛○○、
      庚○○更因申報票據遺失而被訴未指定犯人誣告，苟被害人有同意被告簽發支
      票，被害人豈有申報票據遺失，甚至因此而獲罪之理？被告所辯其簽發票據均
      經被害人同意云云，並不可採。被告將被害人壬○○等人交付之支票侵占入己
      ，意圖為自己不法之所有而加以簽發，並於被害人返還借款後，仍未將支票返
      還等情，亦據被害人壬○○等人指訴綦詳，被告所辯被害人並未清償借款，其
      有權使用被害人交付之支票部分，亦不可採。
    (二)被害人壬○○於警訊固時稱：「午○○騙我說要幫我操盤，銀行出入正常，對
      我有利，我愈想愈不對勁，我就還錢，但午○○卻未歸還我的支票」（見偵字
      第六八二０號卷第二十七頁）；但其於檢察官偵訊時稱：「向午○○借錢是以
      支票及印章作抵押，並無授權午○○簽發支票，但午○○說他會讓我的支票正
      常流通」（見同上偵查卷第一八四頁正反面）；於本院調查時更明白表示：伊
      並未同意被告簽發支票（本院卷(一)第六十七頁）。另被害人乙○○、子○○於
      本院調查時亦陳明：未同意被告簽發支票（本院卷(一)第一二六頁、第一二七頁
      、第一七六頁）；其餘被害人癸○○、丙○○、辛○○、庚○○等固經本院傳
      喚、拘提未到，有拘票及警局函文在卷可稽（見本院卷(一)第一八三頁至第一九
      八頁），惟渠於警訊已指稱：未同意被告簽發支票，有如前述，又被害人壬○○、癸○○、丙○○、辛○○、庚○○、乙○○、子○○等向被告或寅○○借
      款而交付空白支票、本票、印章等物，僅係供擔保，亦如前述，究不能以被告
      持有被害人壬○○等借款人交付之空白票據、印章，遽認被告有權簽發上開支
      票。
    (三)被告對戊○○詐騙，致使戊○○將已繳九十七萬元之預售屋用以抵繳所借二十
      三萬元及其利息，其後再詐稱如再繳八十萬元可將預售屋歸還，惟經林女繳納
      七十八萬元，被告仍未將預售屋權利返還一節，業據戊○○指訴甚詳，被告雖
      辯稱：係寅○○從中搞鬼，侵占公款云云，惟查戊○○將預售屋權利轉與夏雲
      貴，乃應被告及寅○○之要求，而欲贖回預售屋之七十八萬元除其中三十萬元
      係寅○○收受外，餘款或由戊○○親自交付被告及寅○○，或由戊○○囑其女
      匯入被告帳戶，此有被告親立之收據及匯款單各一紙附卷可稽（偵字第六八二
      ０號卷第六十頁、第六十一頁），則縱令同案被告寅○○將三十萬元中飽私囊
      ，被告亦已收受戊○○所繳四十八萬元之款項，且連同已繳九十七萬元之預售
      屋（被告用以抵付夏雲貴之欠款），被告業已得利一百四十五萬元，竟仍未將
      該預售屋權利交還戊○○，且該預售屋旋由夏雲貴出售第三人，致戊○○之預
      售屋權利無從回復，苟非意圖詐騙，何以如此？被告諉過寅○○，並不足採信
      。
    (四)被告如何行騙酉○○之事實，業據告訴人酉○○指訴明確，並有被告交付酉○○之面額一百萬元之本票五紙、面額二百萬元之本票一紙及以徐劉錦梅為發票
      人之支票四十萬元一張、四十六萬元一張、三十萬元之支票二張、一百二十萬
      元之支票一張等影本附卷可稽（偵字第五五０三號卷第三頁至第八頁）；又被
      告對卯○○詐欺之事實，亦據告訴人卯○○指訴甚詳，並有被告交付卯○○如
      附表二所示之支票、本票影本在卷可憑（偵字第八八五號卷第十六頁至第二十
      七頁）。被告持其偽造之支票及其餘明知無法兌現之支票，向卯○○、酉○○
      詐借款項，顯然自始即無清償之意，其有詐欺之犯意至明。
    (五)被告向未○○、楊影梅、邱芸慧、巳○○、申○○、己○○等人詐借款項之事
      實，亦據未○○、楊影梅、邱芸慧、巳○○、申○○、己○○等人於警訊指明
      ，並有被告交付渠等之本票、支票及退票理由單等影本在卷可稽（分見偵字第
      八三二六號卷第四頁至第十一頁、偵字第一一五六九號卷第三頁至第八頁、偵
      字第九五八０號卷第三頁至第十頁、偵字第三０四四號卷第三十四頁至第三十
      七頁），況被告自承於八十四年六月十九日遭新竹市第三分局至其新竹縣竹北
      市○○○路二九五號、新竹縣芎林鄉上山村坎下七之三號營業處所及倉庫搜索
      後，其財務狀況產生危機，是其明知已無力清償本息，竟仍向未○○、楊影梅
      、邱芸慧、巳○○、申○○、己○○等人詐借款項，自有不法所有之意圖。
    綜上，被告偽造有價證券及侵占、詐欺取財等事證明確，此部分犯行均堪認定。
三、核被告所為，其經營地下錢莊，以乘他人急迫貸以金錢，而取得與原本顯不相當
    之重利為常業，係犯刑法第三百四十五條之常業重利罪；其侵占被害人壬○○、
    癸○○、丙○○、辛○○、庚○○、乙○○、子○○等人交付之空白支票等物，
    係犯刑法第三百三十五條第一項之侵占罪；其詐騙被害人戊○○、酉○○、卯○○、未○○、楊影梅、邱芸慧、巳○○、申○○、己○○等人財物，係犯刑法第
    三百三十九條第一項之詐欺取財罪；其偽以被害人壬○○、癸○○、丙○○、辛○○、庚○○、乙○○、丑○○○（興隆畜牧器具有限公司）名義簽發支票，係
    犯刑法第二百零一條第一項之偽造有價證券罪。被告盜蓋被害人壬○○等人之印
    章之行為，為偽造有價證券之部分行為，不另論罪。其行使偽造有價證券之低度
    行為，應為偽造有價證券之重度行為所吸收，僅論以偽造有價證券罪。被告與同
    案被告寅○○、王宗魯就常業重利部分，暨被告與同案被告寅○○就詐欺被害人
    戊○○部分，均有犯意連絡與行為分擔，為共同正犯。被告先後分別多次侵占、
    詐欺取財、偽造有價證券行為，時間緊接，手法相同，各犯構成要件相同之罪名
    ，顯均係基於概括之犯意反覆實施，應各論以連續犯規定論以一罪，並各依法加
    重其刑。被告所犯侵占、詐欺取財及偽造有價證券三罪間，有方法結果之牽連關
    係，應從一重之偽造有價證券罪處斷。被告所犯常業重利及偽造有價證券二罪間
    ，犯意不各別，構成要件不同，應分論併罰。被告於八十年十二月十七日，因侵
    占案件，經本院判處有期徒刑九月，於八十一年四月九日，經最高法院駁回上訴
    確定，送監執行，於八十二年十二月二十九日執行完畢，此有本院被告全國前案
    紀錄表附卷可稽（本院卷第十五頁、第十六頁），其於刑之執行完畢後，五年以
    內再犯有期徒刑以上之上開二罪，均為累犯，應就常業重利部分加重其刑，就偽
    造有價證券部分遞加重其刑。前開常業重利有關被害人辛○○、庚○○、乙○○
    、子○○部分，侵占部分，偽造有價證券有關被害人辛○○、庚○○、乙○○、
    子○○部分；詐欺取財有關被害人酉○○、卯○○、未○○、楊影梅、邱芸慧、
    巳○○、申○○、己○○部分，雖未據公訴人起訴，惟與上開論罪科之常業重利
    或偽造有價證券部分間，有實質上一罪關係或連續犯、牽連犯關係，有如前述，
    為起訴效力所及，本院自應併予審理。
四、原審以被告罪證明確，予以論罪科刑，固非無見，惟查：(一)原判決認定被告有常
    業重利之犯行，但於理由內僅論述被告經營地下錢莊，乘他人急迫貸與金錢，而
    取得與原本顯不相當之重利之理由，並未說明如何成立常業犯之理由，主文贅列
    「輕率、無經驗」字樣，自有未合。(二)有關被告對被害人申○○詐欺部分，原判
    決未及論及，另有關被告簽發被害人戌○○支票部分，係經被害人同意（詳如後
    述），原判決遽認被告犯偽造有價證券罪，亦有有未合。被告上訴否認犯行，固
    無理由，惟原判決既有可議之處，自應由本院予以撤銷改判。爰審酌被告有侵占
    前科，猶經營地下錢莊，趁他人急迫，貸與金錢，並收取極高之利息，復將被害
    人用以擔保之空白支票加以侵占，並偽造有價證券，暨詐騙被害人，使被害人或
    移轉預售屋權利，或清償借款，其後猶騙取被害人金錢，並持偽開之支票對外借
    款，其詐得之金額亦高，對社會正常經濟秩序產生重大之負面影響，及其犯後態
    度等一切情狀，就常業重利部分，量處有期徒刑一年，就偽造有價證券部分，量
    處有期徒刑四年十月，並定其應執行之刑為有期徒刑為五年六月。所表三所示之
    物，為被告與同案寅○○二人所有，為供犯常業重利罪所用之物，或預備犯常業
    重利罪所用之物，應依刑法第三十八條第一項第二款規定宣告沒收；附表四所示
    之偽造之支票，應依刑法第二百零五條規定宣告沒收。至於扣押之委託書（編號
    十一），為同案被告寅○○委託王宗魯遞告訴之委託書；收據（編號十三），為
    被告收到戊○○房屋款之收據；
    七），為客戶所有，並非被告所有；錄音帶一捲（編號十），為警局之訊問錄音
    帶；買賣契約書一份（編號十四），為案外人楊天福與夏雲貴間之買賣契約，均
    與刑法第三十八條第一項第二款或第三款之規定有間，不能為沒收之諭知。
五、公訴意旨另以被告偽造戌○○名義之支票（票號0000000至000000
    0、0000000至0000000、0000000至0000000、0
    000000至0000000、0000000至0000000），因認被
    告另犯有刑法第二百零一條第一項、第二項之罪嫌。訊之被告否認有此部分犯行
    ，辯稱：伊簽發上開支票，係經戌○○同意。戌○○亦到庭陳稱：伊同意被告簽
    發使用上開支票（本院卷(一)第六十八頁），又查無其他積極確切之證據足以證明
    被告有公訴人所指此部分罪嫌，但公訴人認為此部分與被告前開論罪科刑之偽造
    有價證券部分間，有連續犯關係，爰不另為無罪之諭知。
六、臺灣台北地方法院檢察署九十年度偵字第一四０九四號併辦部分：
    檢察官併辦告訴人朱珮珍告訴被告侵占支票部分，係以告訴人之指訴暨告訴人寄
    予被告之存證信函為論據，惟此部分已為被告所否認，又查無其他證據足以證明
    被告有此部分犯行，尚難認定此部分與本案有何連續犯或牽連犯之裁判上一罪關
    係，此部分無從併辦，應退回檢察官另行處理。
七、臺灣士林地方法院檢察署九十年度偵字第五三三四號併辦部分：
    經查：本件併辦被告常業重利借款予被害人陳進益、謝慧蓉之犯罪時間為八十九
    年十二月間，而本案被告常業重利最後犯罪時間之八十四年八月間，相距達五年
    四月之久，尚難認為被告係基於同一犯意為之，檢察官此部分併辦與本案被告常
    業重利部分，並無實質上一罪關係，無從併辦，應退回檢察官另行處理。
八、台灣台北地方法院檢察署九十二年度偵續字第二二八號、第二二九號、第二三０
    號、第二三一號部分：
    (一)併辦意旨係以：被告基於意圖為自己不法之所有及行使偽造有價證券之概括犯
      意，先冒用甲○○、辰○○名義填寫不實之申請書，分別向第一銀行士林分行
      及華南銀行大同分行開戶並請領支票，足生損害於甲○○、辰○○及第一銀行
      、華南銀行對於客戶開戶請領支票之正確性。其復於不詳時、地偽造前開申領
      之甲○○、辰○○名義之支票。被告對己○○恐嚇稱：「民事借貸案件，若敢
      刑事告訴要反告誣告」等語，致生危害於己○○之安全。被告又於八十九年一
      月十八日，在台北市○○路○段一四五號七樓，拾得被害人盧政忠所遺失，以
      台北市第一信用合作社永吉分社為付款人之空白支票一百五十三張（帳號：Ｏ
      八─0000000號，票號分別為一三七六０一號至一三六八００號、00
      00000號至0000000號），竟意圖為自己不法之所有，將之侵占入
      己。復於不詳時、地，在前開拾得之空白支票上（票號一三六七一二號、一三
      六七一五號、一三六七一七號、一三六七一九號、一三六七二一號、一三六七
      二六號、一三六七二七號、一三六七三五號），分別填載到期日及金額（日期
      分別為八十九年八月三十一日、同年九月二十日、同年九月九日、同年十月三
      十一日、同年九月十五日、同年九月二十九日、同年九月三十日、同年十月十
      日；金額為七萬八千元、十五萬八千六百元、十萬五千元、三十萬元、二萬元
      ），而偽造上開支票後，於八十九年七月中旬，承前開不法所有之概括犯意，
      持向亥○○、丁○○詐得票面款項，認為被告犯有刑法第二百零一條第一之偽
      造有價證券罪嫌、第二百零一條第二項之行使偽造有價證券罪嫌、第二百十六
      條、第二百十條之行使偽造私文書罪嫌、第三百零五條之恐嚇危害安全罪嫌、
      第三百三十七條之侵占遺失物罪嫌、第三百三十九條第一項之詐欺取財罪嫌。
    (二)經查：
      1.併辦意旨認為被告冒用甲○○、辰○○名義填寫不實之申請書，分別向第一
        銀行士林分行及華南銀行大同分行開戶並請領支票，復於不詳時、地偽造前
        開申領之甲○○、辰○○名義之支票部分，已為被告所否認，又查無證據足
        以證明被告有此部分犯行，尚難認定此部分與本案有何連續犯或牽連犯之裁
        判上一罪關係。
      2.併辦意旨另認為被告對己○○恐嚇稱：「民事借貸案件，若敢刑事告訴要反
        告誣告」等語，致生危害於己○○之安全部分，亦為被告所否認，此部分僅
        有告訴人之指訴，並無其他證據足以證明被告有此部分犯行，亦難認定此部
        分與本案有何牽連犯之裁判上一罪關係。
      3.併辦意旨認為被告侵占盧政忠遺失之支票，並偽造盧政忠名義簽發支票，持
        向亥○○、丁○○詐借現款部分，其犯罪時間為八十九年一月間至同年十月
        間，距本案被告最後犯罪時間，達五年或三年之久，尚難認為被告係基於同
        一概括犯意為之，檢察官此部分併辦與本案被告犯罪部分，並無連續犯或牽
        連犯之裁判上一罪關係。
    (三)綜上，此部分亦無從併辦，應退回檢察官另行處理。
據上論斷，應依刑事訴訟法第三百六十九條第一項前段、第三百六十四條、第二百九
十九條第一項前段，刑法第二十八條、五十六條、第三百四十五條、第二百零一條第
一項、第三百三十五條第一項、第三百三十九條第一項、第二百零五條、第五十五條
、第四十七條、第五十一條第五款、第三十八條第一項第二款，罰金罰鍰提高標準條
例第一條前段，判決如主文。
本案經檢察官彭坤業到庭執行職務。
中      華      民      國    九十二    年      九      月    二十六    日
                              臺灣高等法院刑事第二十四庭
                                  審判長法  官  陳  貽  男
                                        法  官  徐  世  禎
                                        法  官  李  世  貴
右正本證明與原本無異。
如不服本判決應於收受送達後十日內向本院提出上訴書狀，其未敘述上訴之理由者並
得於提起上訴後十日內向本院補提理由書（均須按他造當事人之人數附繕本）。
                                        書記官  魏  汝  萍
中      華      民      國    九十二    年      九      月    二十六    日
附錄：本案論罪科刑法條全文
  刑法第三百四十五條
    以犯前條之罪為常業者，處五年以下有期徒刑，得併科三千元以下罰金。
  刑法第三百三十九條第一項
    意圖為自己或第三人不法之所有，以詐術使人將本人或第三人之物交付者，處五
    年以下有期徒刑、拘役或科或併科一千元以下罰金。
  刑法第二百零一條第一項：
    意圖供行使之用，而偽造、變造公債票，公司股票或其他有價證券者，處三年以
    上十年以下有期徒刑，得併科三千元以下罰金。
附表一：
┌──┬─────┬────┬────┬────┬───────────┐
│編號│借款人姓名│借款金額│借款時地│約定利息│備          註        │
├──┼─────┼────┼────┼────┼───────────┤
│一  │戊○○    │新臺幣（│八十三年│借二十三│已償還現金七十八萬元及│
│    │          │下同）二│四月間在│萬元每月│將已繳九十七萬元之預售│
│    │          │十三萬元│林女住處│利息九萬│屋依被告午○○之指示移│
│    │          │        │        │元      │轉與被告夏雲貴        │
├──┼─────┼────┼────┼────┼───────────┤
│二  │戌○○    │八萬元  │八十三年│每萬元日│                      │
│    │          │        │十月在竹│息七十元│                      │
│    │          │        │北火車站│        │                      │
│    │          │        │附近    │        │                      │
│    │          │        │        │        │                      │
│    │          │        │        │        │                      │
│    │          │        │        │        │                      │
│    │          │        │        │        │                      │
│    │          │        │        │        │                      │
├──┼─────┼────┼────┼────┼───────────┤
│三  │壬○○    │十五萬元│八十三年│每萬元日│共有十八張或十九張支票│
│    │          │        │十二月中│息一百五│置於午○○處，午○○冒│
│    │          │        │旬在新竹│十元    │開如下支票：          │
│    │          │        │市○○路│        │0000000至89           │
│    │          │        │與民生路│        │0000000至92           │
│    │          │        │交岔口附│        │0000000.0000000       │
│    │          │        │近      │        │0000000               │
├──┼─────┼────┼────┼────┼───────────┤
│四  │癸○○    │十五萬元│八十四年│借十五萬│被告午○○偽開如下之空│
│    │          │        │三月在台│元每十日│白支票：              │
│    │          │        │北市基隆│利息為一│pv0000000至Pv0000000  │
│    │          │        │路二段  │萬元，即│pv0000000             │
│    │          │        │        │每萬元  │pv0000000至PV0000000  │
│    │          │        │        │日息六十│pv0000000至PV0000000  │
│    │          │        │        │六‧六元│pv0000000至PV0000000  │
├──┼─────┼────┼────┼────┼───────────┤
│五  │丙○○    │三萬元  │八十四年│借三萬元│支票二十張留置於被告張│
│    │          │        │三月三十│每月利息│重凱處作為借款之擔保，│
│    │          │        │一日在高│一萬八千│遭偽開：              │
│    │          │        │雄市    │元，即每│RB0000000至RB0000000  │
│    │          │        │        │萬元日息│                      │
│    │          │        │        │為二百元│                      │
├──┼─────┼────┼────┼────┼───────────┤
│六  │辛○○    │十一萬二│八十四年│每萬元日│交付五張空白票據與劉邦│
│    │          │千元    │六月間在│息一百二│瓊，午○○偽填之後，將│
│    │          │        │台北市和│十元    │其中ＳＷ511041號票（偽│
│    │          │        │平東路二│        │填三十萬元）與李金發  │
│    │          │        │段一九九│        │空白票據號碼：        │
│    │          │        │號      │        │SW0000000至0000000    │
│    │          │        │        │        │其中SW0000000偽填十四 │
│    │          │        │        │        │萬五千元              │
├──┼─────┼────┼────┼────┼───────────┤
│七  │庚○○    │六萬五千│八十四年│六萬五千│交付二十六張空白支票，│
│    │          │元、三萬│八月間在│元部分日│其中十張遭午○○盜開，│
│    │          │五千元、│台北市  │息一百元│金額共計一百零五萬一千│
│    │          │二萬五千│        │        │三百元，午○○將偽開之│
│    │          │元、一萬│        │        │票據轉交不知情之廖國丕│
│    │          │五千元  │        │        │調現                  │
│    │          │        │        │        │偽開之空白票據號碼為  │
│    │          │        │        │        │0000000至0000000      │
│    │          │        │        │        │詳如臺灣士林地方法院檢│
│    │          │        │        │        │察署八十四年度偵字第一│
│    │          │        │        │        │００八八號卷第十八頁反│
│    │          │        │        │        │面所載                │
├──┼─────┼────┼────┼────┼───────────┤
│    │乙○○    │十萬元  │八十一年│十萬元每│要求提出支票四十一張及│
│八  │          │        │九月間在│日五千元│六萬元本票、身分證影本│
│    │          │        │臺北市仁│，即每萬│為擔保，吳女借款後第三│
│    │          │        │愛路四段│元日息為│日即清償本息，午○○卻│
│    │          │        │一０一號│五百元  │未返還上開物品，並將空│
│    │          │        │九樓    │        │白支票填寫金額，轉讓他│
│    │          │        │        │        │人，致吳女遭拒絕往來。│
│    │          │        │        │        │午○○並將票號MS221113│
│    │          │        │        │        │1號偽造之支票交付黃成 │
│    │          │        │        │        │雄，後由李文慶於八十五│
│    │          │        │        │        │間向士林地方法院聲請支│
│    │          │        │        │        │付命令                │
│    │          │        │        │        │                      │
├──┼─────┼────┼────┼────┼───────────┤
│    │子○○（持│三十萬元│八十四年│十萬元每│寅○○自子○○處取得張│
│    │興隆畜牧器│        │五月間新│十日之利│秀珍之空白支票，交付  │
│九  │具有限公司│        │竹市    │息為九千│午○○，午○○偽填面額│
│    │丑○○○之│        │        │元      │一百萬元（票號0000000)│
│    │空白支票五│        │        │        │、一百二十萬元（010910│
│    │紙向寅○○│        │        │        │0）各一紙，並持向陳進 │
│    │借錢）    │        │        │        │華作為清償借款之用，陳│
│    │          │        │        │        │進華遵期提示，因張范秀│
│    │          │        │        │        │珍申報票據遺失，卯○○│
│    │          │        │        │        │遭以侵占遺失物罪名移送│
│    │          │        │        │        │偵辦，因而查獲        │
└──┴─────┴────┴────┴────┴───────────┘
附表二：
┌───┬──────┬──────┬────┬──────┬────┐
│編號  │ 票號       │  金    額  │發票人  │ 付  款  人 │ 背書人 │
├───┼──────┼──────┼────┼──────┼────┤
│支票一│0000000     │ 一百萬元   │興隆畜牧│新竹區中小企│子○○  │
│      │            │            │器具有限│業銀行      │午○○  │
│      │            │            │公司張范│            │        │
│      │            │            │秀珍    │            │        │
├───┼──────┼──────┼────┼──────┼────┤
│支票二│0000000     │一百二十萬  │同右    │同右        │同右    │
│      │            │ 元         │        │            │        │
├───┼──────┼──────┼────┼──────┼────┤
│支票三│LS0000000   │ 三十三萬八 │朱兩成  │台北市銀行龍│午○○  │
│      │            │ 千元       │        │山分行      │        │
├───┼──────┼──────┼────┼──────┼────┤
│支票四│KA0000000   │八十萬元    │福連興業│第一商業銀行│同右    │
│      │            │            │有限公司│松江分行    │        │
│      │            │            │黃永忠  │            │        │
├───┼──────┼──────┼────┼──────┼────┤
│支票五│BA0000000   │十五萬元    │高華生  │臺灣省合作金│同右    │
│      │            │            │        │庫西門支庫  │        │
│      │            │            │        │            │        │
├───┼──────┼──────┼────┼──────┼────┤
│      │            │            │        │            │        │
│支票六│0000000     │同右        │葉志中  │美商花旗銀行│同右    │
│      │            │            │        │台北分行    │        │
│      │            │            │        │            │        │
├───┼──────┼──────┼────┼──────┼────┤
│      │            │            │        │            │        │
│本票一│146036      │六萬元      │午○○  │            │        │
│      │            │            │        │            │        │
└───┴──────┴──────┴────┴──────┴────┘
附表三：
  (一)支票影本三百三十一張。
  (二)切結書一份。
  (三)帳冊五本。
  (四)空白支票六本。
  (五)支票存根二十二本。
  (六)支票正本六十五張
  (七)本票正本九張。
  (八) 借貸查詢名冊六十三張。
  (九)商業本票簿二本。
  (十)借據一張。
  (十一)保管切結書一張。
附表四：
  如附表一編號三至九號備註欄所示午○○偽造之支票。


司法院資訊處製作；財團法人民間司法改革基金會備份。
